最高法院刑事判決　　　　　　　　一○○年度台上字第五二號
上　訴　人　台灣高等法院檢察署檢察官
被　　　告　陳璟方
上列上訴人因被告妨害電腦使用案件，不服台灣高等法院中華民
國九十七年九月十日第二審更審判決（九十六年度上更(一)字第九
四九號，起訴案號：台灣板橋地方法院檢察署九十四年度偵字第
一七一五六號），提起上訴，本院判決如下：
    主  文
上訴駁回。
    理  由
按刑事訴訟法第三百七十七條規定，上訴於第三審法院，非以判
決違背法令為理由，不得為之。是提起第三審上訴，應以原判決
違背法令為理由，係屬法定要件。如果上訴理由書狀並未依據卷
內訴訟資料，具體指摘原判決不適用何種法則或如何適用不當，
或所指摘原判決違法情事，顯與法律規定得為第三審上訴理由之
違法情形，不相適合時，均應認其上訴為不合法律上之程式，予
以駁回。本件檢察官上訴意旨略稱：(一)、「四月公證案號表.xls
」、「如何辦理夫妻財產制契約登記. doc 」、「服務項目格式
－空白.doc 」、「辦理委託公證所須攜帶的證件.doc 」等四項
電磁紀錄檔案，無論是否可於其他公開網站上尋得，或是否與告
訴人詹孟龍業務上之當事人機密無關，上開電磁紀錄既存在於詹
孟龍之事務所內部電腦系統內，並僅供事務所內部使用，自屬詹
孟龍之電磁紀錄，且不管被告陳璟方係基於何種動機及目的而取
得上開電磁紀錄，或上開電磁紀錄對於被告具有何種用途，均不
影響於被告無故取得他人電磁紀錄之行為。而被告於任職詹孟龍
事務所之初所簽訂之保密協定，亦將「聘用方之業務處理內容、
資料檔案」列入保密之範圍，上述四項電磁紀錄檔案，自在保密
協定之內，顯見詹孟龍對於其事務所內部之所有檔案資料，均有
嚴格之保密管理機制，被告無故取得上開電磁紀錄，顯然足生損
害於詹孟龍對於其事務所內檔案、文件、電磁紀錄管理之正確性
及機密性。原判決竟稱：上述四項電磁紀錄既非詹孟龍營業上秘
密，且縱然攜出也不違反保密協定，即不足以認定對於詹孟龍已
致生損害云云。顯有理由不備及調查未盡之違法。(二)、被告係於
民國九十五年六月十五日上午之上班時間書立切結書（依卷內資
料，被告業於九十四年六月十五日上午九時離職），事務所其他
員工都在場，而被告於當日即將離職，倘詹孟龍有何不合理之要
求，被告並無懾於主僱關係而曲意依從之必要，被告豈有因「不
簽切結書就不能離開」，即心生畏怖違反其本意而書立切結書之
理。證人即該事務所員工劉勝雄亦結證：被告書立切結書當時，
伊並未聽到何爭吵喧嘩的聲音，伊事後才得知被告因類似洩密之
行為而簽切結書。倘被告係受脅迫不能離去，惟當時既有其他員
工在場，非不得以大聲呼救、製造聲響之方式，引起其他員工之
注意，以求脫困，焉有隱忍不發，書立切結書後始離去之理。原
判決以上開切結書是否出於被告真意，非無疑問云云，有調查未
盡之違法。(三)、依詹孟龍所提出之電子郵件寄件備份信件清單暨
信件內容全螢幕列印資料所示，該事務所電腦系統，於九十四年
六月十四日下午四時八分許，有一封無主旨之電子郵件，透過電
子郵件收發管理軟體Outlook Express ，自該事務所公證服務部
nsd@notaire.com.tw帳號寄至被告u8624one@yahoo.com.tw 電子
郵件信箱內。上開無主旨電子郵件經開啟後，係附加一檔案名稱
為「新資料夾3.rar 」之壓縮檔案，上開壓縮檔案經解壓縮後，
其內容即為前揭四項電磁紀錄檔案，足見該電磁紀錄檔案，已經
由前揭方式寄送至被告個人使用之電子信箱。又該電磁紀錄既寄
送至被告個人之電子郵件信箱內，被告可於任何時間、地點上網
開啟並下載該電磁紀錄，即已居於得支配之地位，無論被告嗣後
是否上網下載該電磁紀錄，均無礙其已取得該電磁紀錄。原判決
卻稱：上開四項電磁紀錄是否確實曾經寄出，並無證據足以證明
云云。有理由不備及調查未盡之違法。(四)、被告於任職之初所簽
訂之保密協定，將「聘用方之業務處理內容、資料檔案」列入保
密範圍內，而「四月公證案號表」為詹孟龍之內部資訊，其內容
為詹孟龍九十四年四月份之工作紀錄，記載公證之案號及案由，
非公開之資訊。又「如何辦理夫妻財產制契約登記」、「服務項
目格式空白」、「辦理委託公證所須攜帶的證件」等電磁紀錄，
均存在於詹孟龍事務所內部電腦系統內，自均在保密之範圍。原
判決竟稱：該四項電磁紀錄並不屬於「客戶資料與公證書」，縱
被告有將前述電磁紀錄以電子郵件方式寄出，亦與違反「協定」
不合云云，有應調查而未調查之違法。(五)、「四月公證案號表」
、「如何辦理夫妻財產制契約登記」、「服務項目格式空白」、
「辦理委託公證所須攜帶的證件」等四項電磁紀錄檔案，詹孟龍
對之有事實上管領支配力，因被告之轉寄行為致詹孟龍之管領支
配力受有侵害。原判決似認刑法第三百五十九條之保護客體限於
「營業秘密」或「保密協定」範圍內之電磁紀錄，有適用刑法第
三百五十九條不當之違背法令。(六)、依據詹孟龍所提供之電子郵
件寄件備份信件清單暨信件內容全螢幕列印資料顯示，詹孟龍之
電腦系統於九十四年六月十四日下午四時八分許，有一封無主旨
之電子郵件，透過該事務所公證服務部nsd@notaire.com.tw帳號
寄至被告u8624one@yhaoo.com.tw 電子郵件信箱內，足以證明該
電磁紀錄確曾寄出。原判決認為，並無證據足以證明該四項電磁
紀錄已確實寄出，顯有違背法令。又依卷附之切結書，亦可證明
被告已將上開檔案寄出。另該切結書係於九十五年六月十五日上
午作成，其時間係在詹孟龍對被告提起告訴之前（按詹孟龍係於
九十四年八月十日具狀告訴，見偵查卷第十二頁，檢察官所指前
揭日期，顯與事實不符）。原判決認該切結書，是在詹孟龍指控
被告行為之後（按原判決所稱「指控」，是指詹孟龍在事務所對
被告之指摘，非指向警察機關提出告訴），被告受到脅迫而簽立
，顯與事實不符，有理由不備及應調查未調查之違法。(七)、切結
書上被告之名字，經內政部警政署刑事警察局鑑定結果，與被告
之簽名字跡相符，即可證明切結書作成時間，是在詹孟龍指控被
告行為之前。因詹孟龍指控被告行為之後，被告即不可能再簽立
切結書。原判決認定切結書之作成時間，是在詹孟龍指控被告行
為之後，顯有理由矛盾云云。
惟查原判決以公訴意旨略以：被告陳璟方自九十四年五月二日起
，任職於台北縣板橋市（現已改制為新北市板橋區○○○路七十
七號「台灣板橋地方法院所屬民間公證人詹孟龍事務所」（下稱
詹孟龍事務所），擔任公證專員，基於不法犯意，未得詹孟龍同
意或授權，於九十四年六月十四日十六時八分許，以工作所用之
電腦，將檔案名稱為「四月公證案號表」、「如何辦理夫妻財產
制契約登記」、「服務項目格式空白」、「辦理委託公證所須攜
帶的證件」等電磁紀錄，以事務所公證服務部帳號nsd@notaire.
com.tw，透過電子郵件軟體（MS Outlook），寄至其個人使用之
u8624one@yahoo.com.tw 帳號內，而無故取得上開電磁紀錄，致
生損害於詹孟龍事務所營業上秘密，案經詹孟龍訴請偵辦，因認
被告涉犯刑法第三百五十九條之罪嫌等情。但經審理結果，認為
不能證明被告犯罪，因而撤銷第一審判決，改判諭知被告無罪，
已詳細說明其取捨證據及得心證之理由。對於如何不能證明被告
涉犯該罪，併已逐一敘明：(1)刑法第三百五十九條所規定「致生
損害於公眾或他人」，必須行為人無故取得、刪除或變更他人電
腦或其相關設備之電磁紀錄，已對公眾或他人產生具體損害為必
要，如僅有發生損害之虞，或不生損害，即與該罪之犯罪構成要
件不相符。詹孟龍指稱被告寄送之「四月公證案號表」、「如何
辦理夫妻財產制契約登記」、「服務項目格式空白」、「辦理委
託公證所須攜帶的證件」等四項電磁紀錄檔案，其內容為相關問
題之「問與答」，或為辦理公證程序之說明，且於詹孟龍事務所
網頁或台灣台北地方法院網站上均可查得，顯屬公開之資訊，於
客觀上難認屬於詹孟龍營業上之秘密。再依雙方簽訂之保密協定
內容，被告雖對於「服務期間所知悉一切公證上業務內容，有絕
對保密義務」，但僅限定被告「不得將客戶資料與公證書攜出事
務所」。而前述四項電磁紀錄並不屬於協定範圍內之「客戶資料
與公證書」，縱被告有將前述電磁紀錄以電子郵件方式寄出，亦
與違反「協定」不合。前揭四項電磁紀錄既非詹孟龍營業上秘密
，被告縱有該行為，亦與違反「協定」不合，不能證明已致生損
害於詹孟龍。(2)詹孟龍所提出，指稱被告經由MS Outlook郵寄匯
出檔案所儲存之光碟片，經囑託內政部警政署刑事警察局鑑定被
告是否曾於九十四年六月十四日、十五日從帳號nsd@notaire.co
m.tw，以電子郵件寄送至帳號u8624one@yahoo.com.tw 電子信箱
之歷史稽核紀錄檔，經鑑定結果：「因寄件備份未有該封郵件連
線紀錄稽核資料（如寄件者主機位址、收件者主機位址、郵件伺
服器位址等），而未能向網路業者調閱連線紀錄加以比對，致不
足判別該郵件是否真實寄出」，有該局九十六年四月十三日刑研
字第0960052243號函在卷可憑。原審再依詹孟龍提供之各相關網
路郵件連線資料，向各該業者查詢，均函覆「無有關資料可提供
」，有財團法人台灣網路資訊中心、正華資訊股份有限公司函及
台灣索尼通訊網路股份有限公司電子郵件等附卷可稽。告訴人之
代理人（黃希華）亦陳述：「祇能依經驗法則，在電腦顯示上有
寄的動作」，並無其他證據足以證明前述四項電磁紀錄已經寄出
。(3)詹孟龍雖主張被告於事發後，已簽立切結書、調解書，承認
有寄送該資料。但被告辯稱簽署該切結書，非出於自由意思，且
其作成之時間，是在詹孟龍指控被告行為（指詹孟龍指摘被告寄
發前揭四項電子郵件）之後。則被告簽署該切結書，是否出於真
意，非無疑問。另調解書之內容，則是針對勞資雙方關於薪資爭
議所為讓步之協議。縱認切結書、調解書均被告所簽署，亦不足
為不利於被告之認定。因認不能證明被告犯罪等情，已詳為說明
及指駁。檢察官上訴意旨，對於原判決所為前揭論斷，並未依據
卷內資料，具體指摘有何違背法令情形。且查：(一)、刑法第三百
五十九條所規定「無故取得、刪除或變更他人電腦或其相關設備
之電磁紀錄，致生損害於公眾或他人」罪，屬於結果犯，必須該
行為已致生損害於公眾或他人之結果，始構成本罪。否則，縱有
無故取得、刪除或變更他人電腦或其相關設備之電磁紀錄行為，
倘未致生損害於公眾或他人之結果者，因該罪無處罰未遂犯明文
，自不成立該罪。換言之，刑法第三百五十九條之罪，以「致生
損害」於公眾或他人為構成要件，屬於結果犯，此與僅以「足以
生損害」於公眾或他人為構成要件者，例如刑法第二百十條之偽
造私文書罪，以有足生損害於公眾或他人之危險，即行成立者，
迥然不同。檢察官上訴意旨以：被告無故取得上開電磁紀錄，「
足（以）生損害」於詹孟龍，即應成立刑法第三百五十九條之罪
云云。顯然對於刑法第三百五十九條之規定，有嚴重之誤解。(二)
、事實之認定與證據之取捨，乃事實審法院之職權，苟其事實之
認定及證據之取捨，並不違背經驗法則與論理法則，即不容任意
指為違法而執為上訴第三審之理由。原判決以：詹孟龍雖主張被
告已將涉案之四項電磁紀錄，以電子郵件寄至被告之電子信箱，
並提出光碟片為證。然該光碟片經囑託鑑定結果，「因寄件備份
未有該封郵件連線紀錄稽核資料（如寄件者主機位址、收件者主
機位址、郵件伺服器位址等），而未能向網路業者調閱連線紀錄
加以比對，致不足判別該郵件是否真實寄出」，有內政部警政署
刑事警察局之鑑定函在卷可查。另依詹孟龍所提供之各相關網路
郵件連線資料，再向各該業者查詢，亦均函覆「無有關資料可提
供」，亦有財團法人台灣網路資訊中心、正華資訊股份有限公司
函及台灣索尼通訊網路股份有限公司電子郵件等附卷可稽。又告
訴人之代理人黃希華亦陳述：「祇能依經驗法則，在電腦顯示上
有寄的動作」。並無積極證據，足以證明涉案之四項電磁紀錄已
經寄出。再者，詹孟龍所指各該電磁紀錄檔案之內容，或為相關
問題之「問與答」，或為辦理公證程序之說明，且於詹孟龍事務
所網頁或台灣台北地方法院網站上均可查得，屬於公開之資訊，
於客觀上難認屬於詹孟龍營業上之秘密，原判決均已詳為說明。
依其情形，自無從證明被告之行為，已「致生損害」於詹孟龍之
結果。檢察官上訴意旨以：「（涉案之）四項電磁紀錄檔案，無
論是否可於其他公開網站上尋得，或是否與告訴人詹孟龍業務上
之當事人機密無關」、「被告無故取得上開電磁紀錄，顯然足生
損害於詹孟龍對於其事務所內檔案、文件、電磁紀錄管理之正確
性及機密性」云云。係以自己之說詞，所為之指摘，並非適法之
第三審上訴理由。(三)、刑事訴訟法第一百六十一條已於九十一年
二月八日修正公布，其第一項規定：檢察官就被告犯罪事實，應
負舉證責任，並指出證明之方法。因此，檢察官對於起訴之犯罪
事實，應負提出證據及說服之實質舉證責任。倘其所提出之證據
，不足為被告有罪之積極證明，或其指出證明之方法，無從說服
法院以形成被告有罪之心證，基於無罪推定之原則，自應為被告
無罪判決之諭知（本院九十二年台上字第一二八號判例參照）。
本件於起訴之前，修正之刑事訴訟法關於舉證責任之規定，已經
公布施行，檢察官迄未提出適合於證明被告犯罪事實之積極證據
，並說明其證據方法與待證事實之關係。原審經審理結果，對於
卷內訴訟資料，復已逐一剖析，參互審酌，仍無從獲得有罪之心
證，因而諭知被告無罪之判決，自不能任意指摘為違法。至於其
餘上訴意旨，或為枝節性之問題，或為單純事實之爭執，亦均非
適法之第三審上訴理由。檢察官之上訴，仍執陳詞，徒就原判決
已說明事項及屬原審採證認事職權之適法行使，持憑己見而為不
同之評價，顯與法律規定得為第三審上訴理由之違法情形，不相
適合。其上訴不合法律上之程式，應予駁回。
據上論結，應依刑事訴訟法第三百九十五條前段，判決如主文。
中    華    民    國  一○○  年    一    月    六    日
                      最高法院刑事第五庭
                          審判長法官  謝  俊  雄  
                                法官  陳  世  雄  
                                法官  魏  新  和  
                                法官  徐  文  亮  
                                法官  吳  信  銘  
本件正本證明與原本無異
                                      書  記  官  
中    華    民    國  一○○  年    一    月    十    日
                                                      V